臺灣高等法院民事判決
111年度上更一字第37號
上  訴  人  登瑞建設股份有限公司

法定代理人  簡瑞璋
訴訟代理人  陳宏杰律師
            林志強律師
            郭俊廷律師
被 上訴 人  三石設計事業有限公司  

法定代理人  蕭博文
訴訟代理人  黃炫中律師
上列當事人間請求給付委任報酬等事件，上訴人對於中華民國10
8年7月26日臺灣桃園地方法院107年度重訴字第512號判決提起上
訴，被上訴人提起附帶上訴，經最高法院發回更審，本院於111
年11月2日言詞辯論終結，判決如下：
    主      文
原判決關於命上訴人給付超過新臺幣伍佰陸拾貳萬貳仟零陸拾伍
元本息及該部分假執行之宣告，暨訴訟費用之裁判，均廢棄。
上開廢棄部分，被上訴人在第一審之訴及假執行之聲請均駁回。
上訴人之其餘上訴及被上訴人之附帶上訴均駁回。
第一審及發回前第三審訴訟費用由上訴人負擔百分之八十二，餘
由被上訴人負擔；第二審訴訟費用，關於上訴部分，由被上訴人
負擔百分之一，餘由上訴人負擔，關於附帶上訴部分，由被上訴
人負擔。
    事實及理由
一、被上訴人主張：兩造於民國101年3月間簽立委任合約書 （
    下稱系爭契約），上訴人委任伊處理「桃園八德市○○○○○○○
    區○○○段000地號住宅新建工程」（下稱系爭工程）之設計、
    監造等服務，約定報酬3100萬元，嗣因上訴人將系爭工程原
    規劃2棟住宅，變更其中1棟為旅館用途，兩造於104年9月間
    簽立「第一次變更設計作業費」委任契約補充協議（下稱第
    1次協議），又於105年8月間簽立「第二次變更設計作業費
    」委任契約補充協議（下稱第2次協議），同時終止第1次協
    議，並就變更設計部分約定報酬320萬元。伊已完成系爭契
    約及第2次協議之委任事務，且住宅、旅館之結構體施工監
    造服務均已完成，乃於106年11月間檢據請領依系爭契約附
    件二服務費用及酬金給付辦法（下稱系爭給付辦法）約定之
    第5期款310萬6525元（下稱系爭第5期款），詎上訴人未依
    約於1個月內支付，經伊定期催告仍未給付，伊已於107年6
    月29日終止契約。伊已完成系爭契約及第2次協議約定事務
    ，惟上訴人故意以不正當方法阻止付款期限屆至，應類推適
    用民法第101條第1項規定，視為清償期已屆至，伊得請求已
    完成服務之報酬，除系爭第5期款外，尚得請求系爭契約約
    定之尾款310萬6525元及第2次協議約定之尾款64萬元，合計
    374萬6525元（下合稱系爭尾款，與系爭第5期款合計685萬3
    050元，下合稱系爭報酬），或依債務不履行之規定，請求
    賠償所失利益即系爭尾款。爰依系爭契約、第2次協議關於
    給付報酬之約定、民法第548條第2項、第101條第1項或民法
    第226條第1項、第231條第1項、第263條準用第260條規定，
    請求上訴人給付685萬3050元，及其中310萬6525元自106年1
    2月1日起、另374萬6525元自起訴狀繕本送達翌日即107年11
    月20日起算法定遲延利息。
二、上訴人則以：兩造約定自始包含A棟旅館之公共空間室內設
    計（下稱系爭公設），惟被上訴人並未完成及交付系爭公設
    服務之詳細設計圖，伊得行使同時履行抗辯權，拒絕給付系
    爭第5期款。且伊得請求被上訴人返還溢付服務費並扣罰違
    約金：㈠扣罰「1樓所有公設」、「2樓所有公設」、「RF所
    有公設」之設計圖說（下合稱系爭圖說）合計遲延47日之違
    約金43萬7100元；㈡返還按系爭公設面積比例計算「設計發
    展階段」及「詳細設計圖說階段」之溢付設計報酬120萬435
    0元；㈢扣除未完成「工程監理階段」中系爭公設之設計報酬
    43萬0125元，及未完成旅館棟使用執照申請應配合事項之違
    約金124萬6200元；㈣扣罰取得建造執照遲延337日之違約金1
    55萬元，經抵銷後，被上訴人亦不得再請求伊給付系爭第5
    期款。故被上訴人終止契約並非合法。伊因被上訴人無故拒
    絕履行系爭公設服務及申請旅館棟之使用執照，已依民法第
    549條第1項規定，以111年4月18日民事陳述意見狀繕本送達
    為終止契約之意思表示，並另行支出費用委任第三人完成系
    爭公設及請領使照事宜，致受損害，被上訴人請求伊給付系
    爭報酬並非有據等語，資為抗辯。
三、原審判決上訴人應給付被上訴人566萬0533元，及其中310萬
    6525元自106年12月1日起、另255萬4008元自107年11月20日
    起均至清償日止，按週年利率5％計算之利息，駁回被上訴人
    其餘之訴。上訴人就其敗訴部分提起上訴，聲明：㈠原判決
    不利於上訴人部分廢棄；㈡上開廢棄部分，被上訴人在第一
    審之訴及假執行之聲請均駁回。被上訴人除就對造上訴部分
    為答辯聲明：上訴駁回外，並就其敗訴部分提起附帶上訴，
    聲明：㈠原判決關於駁回被上訴人後開第二項之訴部分廢棄
    ；㈡上訴人應再給付被上訴人119萬2517元，及自107年11月2
    0日起至清償日止，按週年利率5％計算之利息；㈢願供擔保請
    准宣告假執行。上訴人就對造附帶上訴部分，則答辯聲明：
    ㈠附帶上訴駁回；㈡如受不利判決，願供擔保請准宣告免為假
    執行。　　
四、兩造不爭執事項（見本院前審卷一第206-207、402-403頁）
    ：
  ㈠兩造於101年3月簽訂系爭契約，上訴人將系爭工程有關設計
    、監造、領照等事務委任被上訴人處理，約定報酬為3100萬
    元。
  ㈡桃園市政府於102年12月3日核發系爭工程之建築執照。
  ㈢兩造先後於104年9月10日、105年8月簽訂第1次協議、第2次
    協議，依第2次協議約定變更設計服務酬金為320萬元，並合
    意終止第1次協議。
  ㈣系爭工程之結構體施工、監造均已完成。
  ㈤上訴人已給付系爭給付辦法第1至4條所約定之酬金。依系爭
    給付辦法第5條約定之計算方法，系爭第5期款金額為310萬6
    525元、系爭尾款金額為374萬6525元（即系爭契約約定原服
    務酬金3100萬元加上調整服務酬金6萬5245元之10％＝310萬65
    25元，第2次協議變更設計服務報酬320萬元之20％＝64萬元）
    ，合計685萬3050元。
  ㈥被上訴人於106年11月間檢附相關單據向上訴人請領第5期款
    ，上訴人並未給付。被上訴人於107年2月7日發函請上訴人
    給付，上訴人收受單據及函文後並未給付。被上訴人於107
    年6月11日寄發存證信函催告上訴人應於文到後7日內給付系
    爭第5期款及自106年12月1日起算之遲延利息，倘經催告期
    限仍未給付，被上訴人將終止系爭契約，上訴人於107年6月
    12日收受該存證信函，仍未給付。嗣被上訴人於107年6月29
    日寄發存證信函終止系爭契約，上訴人於107年7月2日收受
    該存證信函。
五、被上訴人請求上訴人給付系爭報酬，上訴人則為同時履行抗
    辯及抵銷抗辯，是否有理，說明如下：
　㈠兩造約定上訴人受委任服務範圍是否包含系爭公設？被上訴
    人未履行此部分服務，是否應按比例扣減報酬？
　⒈兩造於101年3月間簽訂系爭契約時，約定系爭工程為「住宅
    新建工程」，即明確約定系爭工程為住宅用途，並非旅館用
    途，亦未區分A、B棟為不同處理（見原審卷第8-32頁）。嗣
    兩造於101年4月起至11月間多次召開規劃會議〔上訴人委託
    同集團之關係企業昇捷建設股份有限公司（下稱昇捷公司）
    派員與會〕，討論方案有「出租公寓」、「酒店式公寓」、
    「商務旅館」、「飯店」，內容有關1建照2使照、「出租公
    寓」每戶16至20坪附簡易廚房及工作陽台、「出租旅館」每
    戶16至30坪等方案，因坪數不同，涉及總戶數、柱位、梯間
    、立面、廚房之調整變動，且公共空間含公共洗衣間、健身
    房、圖書室等規劃（見本院前審卷一第239、41、241、43、
    45、47、49、453-479頁），由上述規劃方案之每戶坪數足
    認並非一般旅館，而與一般住宅之配置相近。嗣兩造於101
    年11月7日決議「酒店公寓需以飯店申請建照（籌備小組要
    成立）」，始決定即將A棟變更為「飯店」用途，預定於102
    年3月1日取得「飯店」設立許可，於102年5月1日掛建照，
    最遲於102年11月10日取得建照等情（見本院前審卷二第81
    頁、卷一第51頁），昇捷公司接續於101年11月27日以電子
    郵件向被上訴人表明：「我釐清一下對本案的產品定位：一
    、商務旅館棟的定位：⑴規模：……⑵商務旅館是否應不含"觀
    光飯店"級的服務設施？如：宴會餐廳及附設廚房、健身房
    、泳池……⑶設立程序：消檢→使照竣工→公司及商業登記……→核
    發旅館業登記證及標誌……」（見本院前審卷二第55-57頁）
    ，此後於101年11月至102年2月1日歷次會議中討論飯店餐廳
    、宴會廳挑高區域、參考其他飯店尺寸調整客房、浴室尺寸
    及3件或4件、檢討飯店1樓至3樓使用空間及4樓以上客房配
    置及管道間調整、旅館室內隔間、宴會廳桌數、旅館防火門
    對應消防法規設置、旅館客房浴室、家配調整、格局調整為
    家庭房、連通房、主題風格等、旅館車道寬度、旅館籌設許
    可申請、旅館容積調整縮減等項，有歷次開會紀錄可稽（見
    本院前審卷二第81、101-111頁），亦據證人即參與系爭工
    程之被上訴人法定代理人蕭博文建築師證稱：上訴人於101
    年11月7日會議始確認1棟飯店、1棟住宅，此後兩造會議討
    論內容即以此為方向等情明確（見本院前審卷二第26-28頁
    ），並提出其手寫紀錄可佐（見本院前審卷二第37頁），堪
    認被上訴人主張系爭契約原約定公共空間室內設計服務係住
    宅用途，並非旅館用途，係於101年11月7日始決定將A棟變
    更為旅館用途乙節為可取。
　⒉上訴人雖抗辯：兩造簽約時即已約定系爭工程為1棟旅館、1
    棟住宅，被上訴人自應完成全部公共空間室內設計云云，並
    以昇捷公司100年12月26日備忘錄、100年3月31日至10月11
    日之會議紀錄、證人即當時有參與系爭工程之昇捷公司協理
    詹錦幸、昇捷公司企業發展部經理唐建國之證詞為據。惟查
    ：
　⑴建築師雖於100年3月31日會議中提出「A案：住宅12樓55-60
    坪雙拼4棟，飯店17樓（750坪）」、「B案：住宅14樓45-52
    坪四拼兩棟，飯店14樓（720坪）」、「C案：住宅12樓55-6
    0坪雙拼ㄈ字型連棟，飯店14樓（540坪）」、「D案：住宅12
    樓45坪雙拼ㄇ字型連棟，飯店14樓（540坪）」，但決議：「
    ⒎第二期不管做飯店或其他，皆稱為第二期」、「⒒先以四拼
    方案進行，兩戶可合併為大戶，次以方案C進行」、「⒓法規
    問題世文去都審、建管、觀光科、公會等地了解，有好平面
    也給建築師」（見本院前審卷一第223頁之會議紀錄），100
    年4月8日、15日、22日、29日、7月8日會議再變更規劃方案
    內容，與會人士對於採何方案意見不同，各有利弊，再請建
    築師分析公設、面積計算表、土地分割範圍、調整標準層平
    面圖、各方案造價等節（見本院前審卷一第227-235頁），
    且上訴人自承被上訴人均未參與上述會議（見本院前審卷一
    第424頁、第413頁之時序表參與情形欄），兩造簽約後，昇
    捷公司於101年4月2日會議中，始要求被上訴人提供各方案
    規劃分析以確定開發方向（見本院前審卷一第239頁），由
    上開討論內容可見上訴人於斯時尚未作成最終決定。嗣兩造
    於101年6月25日會議討論方案為「出租公寓」每戶16至20坪
    、20至26坪（見本院前審卷一第41、241頁），101年7月18
    日、8月3日會議討論方案為「酒店式公寓」，但內容不同（
    見本院前審卷一第43頁），101年8月9日、14日會議討論方
    案為「出租旅館」，每戶16至30坪，樓層數亦有變更（見本
    院前審卷一第47、49頁），101年10月31日會議討論方案則
    為「酒店公寓」（見本院前審卷一第453頁），名稱用詞各
    不相同，且每戶坪數大於一般旅館之客房面積，上訴人復不
    能證明上開各方案均等同於旅館，自難據此認定兩造於簽約
    時即已達成合意A棟為旅館用途。此外，上開會議中雖有討
    論1建照2使照之方式，然此僅能認定兩棟建物分別請領使用
    執照，仍不足證明兩造已合意A棟為旅館用途。
　⑵證人詹錦幸雖證稱：兩造於訂約前之會議中即已談定是1建照
    2使照，1棟住宅1棟旅館，酒店公寓就是一般旅館云云（見
    本院前審卷二第9、11頁），惟與系爭契約、上開會議紀錄
    之文字用詞及各方案內容不符，且詹錦幸並未參與每次會議
    （見本院前審卷二第8-12頁），又稱：不清楚為何系爭契約
    未寫1棟為旅館，不清楚為何每次會議關於酒店公寓、出售
    公寓、出租旅館等用詞均不一致，也不清楚上開營運模式與
    一般旅館有何不同，可能管理不同，昇捷公司有與建築師不
    斷溝通、開會，然後再來做最後決定等語（見本院前審卷二
    第11、10、13-16頁），益證兩造就A棟之用途係歷經多次討
    論方作成最後決定，但詹錦幸並不清楚酒店公寓、出售公寓
    、出租公寓、一般旅館之營運方式及各方案之具體內容有何
    不同，足見各方案之內容尚非具體明確，自應回歸系爭契約
    文字而以住宅用途為準。又詹錦幸雖當庭以綠色螢光筆圈出
    旅館棟圖說部分，但圖上並未標明為旅館用途（見本院前審
    卷一第463頁），或僅係3D模擬示意圖，並非詳細設計圖（
    見本院前審卷一第281、307、309、313、315、317、319、3
    23、331、333、337、339、341、347頁），經提示蕭博文證
    稱：僅係平面配置圖，並非室內設計等情，亦為詹錦幸所不
    爭執（見本院前審卷二第28頁），則其證詞自難據為有利於
    上訴人之認定。另證人唐建國雖證稱：其100年任職於昇捷
    公司時，就是將系爭工程朝1棟飯店、1棟住家之方向規劃等
    語（見本院前審卷二第18頁），惟唐建國不能說明為何系爭
    契約及101年10月以前之會議紀錄均未載明為一般飯店，而
    使用「酒店公寓」、「出租公寓」等名稱，其僅負責價金部
    分，看不出來契約何部分與飯店有關等情（見本院前審卷二
    第17、19-21頁）。是證人詹錦幸、唐建國既對於建築設計
    、室內設計、使用用途等具體內容均不清楚，其等證詞自難
    採為有利於上訴人之證明。
　⑶至於昇捷公司100年12月26日備忘錄雖有「公共空間室內設計
    費用原總報價計375萬元」、「公共空間室內設計部分三石
    同意再折讓200萬」、「公共空間室內設計全部包含，不限
    於250坪範圍（含2期工程、酒店公寓）」等記載（見本院前
    審卷一第237頁），然上訴人自承此僅係昇捷公司內部簽呈
    （見本院前審卷一第424頁），被上訴人否認該備忘錄為兩
    造合意之內容（見本院前審卷一第438頁），自難據此認定
    被上訴人依系爭契約約定之服務範圍包括系爭公設。　　
　⒊又依系爭契約附表三「設計發展階段」之「公共空間室內設
    計」服務內容有備註「含公共之門廳、梯廳、電梯、樓梯及
    交誼空間（如交誼廳及健身房），其他空間設計費另計」（
    見原審卷第23頁），可見兩造原約定公共空間室內設計之服
    務內容並非當然包含全部用途，尚有另行計價之空間。故被
    上訴人於102年2月26日以聯絡便函向上訴人表示：「旅館」
    相關建築設計、機電設計、公共空間室內設計、旅館籌設申
    請及其他不同於「住宅」設計之工作，均屬額外服務等節（
    見原審卷第110頁、本院前審卷一第525-526頁），已明確表
    示兩造原約定之服務範圍並不包括「旅館」部分之建築設計
    、機電設計、公共空間室內設計、籌設申請及其他不同於「
    住宅」設計之工作。參以被上訴人於102年2月27日提出之設
    計圖，就旅館棟1樓大廳、夾層及2樓之公共空間有部分以虛
    線模糊處理，另附各樓層室內及戶外空間之3D模擬圖，但未
    見詳細設計（見本院前審卷一第283-287、339-352頁），嗣
    於102年3月1日、3月8日會議討論關於申請建照及於取得兩
    棟建照所附之建築設計、機電設計等書圖資料，亦與室內設
    計詳細圖不同（見前審卷一第355頁、卷二第87-89頁，經本
    院調取建照全卷核閱明確）。再觀諸被上訴人於102年4月19
    日寄送予上訴人之室內設計圖，就旅館棟B1樓、1樓、2樓特
    別繪製紅色區域標示為「室內設計面積範圍」，且在1樓紅
    色區域內另註記「門廳室內設計不含傢配與餐廳等營業空間
    室內設計」，上訴人則回覆電子郵件：「謝謝！辛苦了！」
    （見本院前審卷二第95-99頁、本院卷第117-122、123頁）
    ，103年5月30日修正之發包專用詳細設計圖為標明為「室內
    設計範圍」亦有標示紅色區域（見原審卷第121頁），足見
    兩造已達成合意，被上訴人僅就上開紅色標示之門廳區域提
    供室內設計服務，至於紅色標示區域以外之其他區域如開放
    空間、辦公室、店鋪、咖啡廳、廚房、樓梯間等部分，則不
    屬被上訴人提供公共空間室內設計之範圍（見本院前審卷一
    第113、115頁、原審卷第127-132頁、外放建照影卷）。此
    後兩造會議中，除旅館棟1樓之柱位、管道、樓高等建築設
    計、機電設計項目外，公共空間設計項目侷限於燈具、招牌
    、格柵、入口藝術品基座、屏風、天地牆、書架、沙發、植
    栽等零星局部設計，或僅提供「意象」或「意向」（見本院
    前審卷二第107-113頁、卷一第123-129、147、165、183、1
    87、359-374頁、原審卷第116、118、119頁），及昇捷公司
    於103年5月23日會議中曾表示：「2F、各樓層梯廳不在原合
    約範圍」、「請三石提供設計及報價」（見本院卷第261頁
    ），益證被上訴人服務範圍不包括旅館棟全部公共空間之室
    內設計，有部分空間確應另行計價。況被上訴人於103年6月
    20日提交上訴人之「公共空間室內設計詳細設計圖」，旅館
    棟之設計圖僅有立面索引圖、平面配置圖、立面圖等16張，
    住宅棟之設計圖則有70張以上〔見本院卷第125頁及外放「公
    共空間室內設計詳細設計圖（A棟_旅館棟＋B棟_住宅棟）」
    證物1冊〕，內容懸殊，然上訴人不爭執其已於103年9月25日
    給付第4期款予被上訴人（見本院卷第75頁），上訴人當時
    並未主張被上訴人怠於履行系爭公設服務，亦未為同時履行
    抗辯而拒絕給付第4期服務款。綜上各情，足認被上訴人主
    張兩造已合意排除102年4月19日、103年5月30日圖面標示紅
    色區域以外之公共空間室內設計服務等情，應為可取。
　⒋上訴人雖抗辯：被上訴人既未提供系爭公設服務，則其得請
    求之服務報酬應按比例扣減云云。惟查被上訴人於103年5月
    30日、6月20日提出兩棟之詳細設計圖後，上訴人即於同年9
    月25日給付第4期款，已如前述，當時上訴人並未拒絕付款
    或提出扣款之要求。嗣兩造於104年9月、105年8月先後簽立
    第1次、第2次補充協議，針對旅館棟之「建築設計」、「結
    構設計」、「機電設計」等項協議變更設計，並追加報酬32
    0萬元，而第1次協議附件一至十三圖說及第2次協議附件一
    至十一圖說（見本院前審卷一第536-548、551-561頁），亦
    未載明包括系爭公設服務。且第2次協議後，被上訴人於106
    年5月22日寄送電子郵件所附「亭、廊、閣、公區梯廳_pdf
    檔」仍僅有住宅棟1樓部分公設，並未包括旅館棟1樓之公共
    空間室內設計（見原審卷第72頁），為兩造所不爭執（見原
    審卷第205頁），被上訴人於106年11月間請領第5期款時亦
    僅提出住宅棟之公共空間室內設計圖（見本院卷第275-382
    頁）。衡諸常情，上訴人於給付第4期款及簽訂第1、2次協
    議時，既已明知被上訴人並未提供系爭公設服務，理應於第
    4期款或變更設計追加款中扣減該部分之服務報酬，但上訴
    人從未於歷次會議中指責被上訴人怠於辦理系爭公設服務而
    應予扣款，於本件訴訟中始提出此抗辯，已與常情有違。參
    以被上訴人法定代理人蕭博文於原審證稱：被上訴人於簽訂
    第1、2次協議前，已表明不會處理旅館棟之公共空間室內設
    計，故兩造討論後將此部分服務排除，並就變更設計之價錢
    及內容達成協議，被上訴人在旅館棟變更設計有打了很大的
    折扣等情（見原審卷第161、163頁），是上訴人給付第4期
    款後，相隔1至2年後，兩造方簽訂第1、2次協議，理應就旅
    館棟變更設計之價格及內容已有充分討論，亦應有考量排除
    系爭公設服務，被上訴人因此在價格上給予折扣，經過協商
    始合意變更設計部分之服務報酬為320萬元。被上訴人主張
    兩造於第2次協議變更設計服務報酬320萬元時，已一併考量
    排除系爭公設部分之報酬而給予折扣等情，衡情應屬可信，
    上訴人於本件訴訟中始抗辯此部分報酬應予扣減云云，難以
    信取。　
　㈡被上訴人請求上訴人給付系爭第5期款，並以上訴人迄未給付
    為由終止契約，是否有理由？上訴人為同時履行抗辯及抵銷
    抗辯，是否有理由？
　⒈上訴人依系爭給付辦法第3條第5、7項約定，第5期款應於結
    構體施工監造完成時，給付調整服務報酬金10％；各期酬金
    由被上訴人檢據請領，上訴人應在被上訴人請款後1個月內
    付款，電匯至被上訴人指定帳戶或以即期票支付（見原審卷
    第31頁）。次依系爭契約第8.2.2條約定，上訴人未依本約
    約定支付酬金，經被上訴人限期催告仍未給付者，被上訴人
    得以書面終止本合約，並依本合約各工作階段結算酬金（見
    原審卷第16頁）。查，上訴人既不爭執被上訴人已完成系爭
    工程之結構體施工監造服務（見不爭執事項㈣），則依上開
    約定，自應於被上訴人檢據請領後1個月內，給付系爭第5期
    款予被上訴人。然上訴人經被上訴人於106年11月檢據請領
    第5期款，並於107年2月7日、6月11日發函催告，仍未給付
    （見不爭執事項㈥），則被上訴人依系爭契約第8.2.2條約定
    ，於107年6月29日發函終止系爭契約，並請求結算已完成服
    務部分酬金，應屬合法，系爭契約應於上訴人107年7月2日
    收受該函時，發生終止之效力。
　⒉上訴人雖以：被上訴人未完成系爭公設服務，其得拒絕給付
    第5期款云云，並提出107年7月28日電子郵件為證（見原審
    卷第170頁）。惟按債務人享有同時履行抗辯權者，在未行
    使此抗辯權以前，仍可發生遲延責任之問題，必須行使以後
    始能免責（最高法院92年度台上字第1601 號判決、55年台
    上字第1550號判例意旨參照）。上訴人不能證明其於被上訴
    人終止契約前，已行使同時履行抗辯權，其於被上訴人合法
    終止契約後，始以107年7月28日電子郵件向被上訴人稱：「
    A棟行旅部分，請依SD項次內容提供」云云，不得解免其所
    負遲延責任，且無從判斷該郵件所指內容即為系爭公設服務
    ，自難認上訴人已為同時履行抗辯。況兩造已合意排除被上
    訴人系爭公設服務，並於105年8月間簽訂第2次協議，就旅
    館棟變更設計部份約定報酬為320萬元，被上訴人因不提供
    系爭公設服務而給予折扣等情，均詳述如前，上訴人自不得
    以此拒絕給付第5期款。
　⒊上訴人又以其得請求被上訴人返還溢付服務費及扣罰違約金
    ，與系爭第5期款抵銷後，被上訴人已不得請領任何款項云
    云。惟上訴人所為抵銷抗辯均無理由，自不得拒絕給付系爭
    第5期款，說明如下：　
  ⑴上訴人雖抗辯：被上訴人遲延交付「一樓所有公設」、「二
    樓所有公設」、「RF所有公設」設計圖說47日，依系爭契約
    第12條約定，應扣罰違約金43萬7100元（計算式：930萬元×
    1/1000×47＝43萬7100元）云云。惟查：
　①被上訴人雖依系爭契約第12條約定，應配合工作進度表及雙
    方同意之期限內完成本約應辦事項，如有逾期，每逾1日按
    本契約該階段之設計酬金總額扣罰千分之1違約金，總違約
    金最多以被上訴人總服務費用之百分之20為限（見原審卷第
    18頁）。惟查，系爭契約附件三工作進度表，係按工作內容
    「建築規劃設計SD」、「都審報告書製作」、「都市設計審
    議及開放空間審查」、「建築細部設計DD」、「建照執照繪
    製」、「建照執照審查」、「五大管線審查」、「建築詳細
    設計CD（發包圖說及規範製作）」、「發包」、「申報開工
    」、「主體工程」、「消防竣工查驗」、「建築竣工查驗」
    等階段，分別約定2個月至15個月不等之期限（見原審卷第3
    2頁），並非針對個別服務訂定期限。又系爭契約附件二之
    服務費用細項中，「詳細設計圖說階段」之酬金總額為930
    萬元，其中包含建築設計之繪製詳細設計圖、建材調查及研
    究、擬定施工規範、工程估價、結構設計、水電消防設計、
    空調設計、景觀設計、特殊燈光設計、公共空間室內設計等
    類別（見原審卷第30頁），並非僅有公共空間室內設計一項
    。由此解釋系爭契約第12條約定之逾期情形，應指該階段整
    體完成時間超過約定期限，始得依該條約定扣罰違約金。而
    兩造簽訂系爭契約時約定系爭工程兩棟均為住宅用途，歷經
    多次會議討論後，上訴人於101年11月7日會議始決定將A棟
    變更為旅館用途，已詳述如前，則系爭契約附件三工作進度
    表之預定進度時限確定無法如期完成，並非可歸責於被上訴
    人。
　②至上訴人雖於106年4月7日17時41分所發電子郵件，列舉部分
    工作所定完成時間，請被上訴人核對，被上訴人於同日18時
    27分以電子郵件回覆：「修正如下：4/14榭吧檯1W、4/21一
    樓大廳櫃檯1W、5/10一樓所有公設2.5W、5/19二樓所有公設
    1.5W、5/26RF所有公設1W，若貴司仍然無法接受，我們商量
    的結果大概也只能整體再壓縮一週……需向梁董抱歉，以所需
    圖量一個月多已經是壓縮過的時間」，上訴人於同年月27日
    再以電子郵件表示：「大廳櫃台4/21應提交圖面，至今尚未
    收到……所有進度仍延宕，落後甚多，該如何？？？」（見原
    審卷第71頁），惟充其量僅係上訴人催促被上訴人提出部分
    圖說，不能證明兩造就整體「詳細設計圖說階段」已有合意
    約定期限。且上訴人抗辯被上訴人於同年5月22日、6月5日
    、6月6日始提出1樓、2樓、RF圖說（見原審卷第72-74頁）
    ，已逾兩造約定期限47日云云，係將3份設計圖分別逾期日
    數相加，亦與系爭契約12條約定整體階段期限之意旨不符。
    上訴人依系爭契約第12條約定，請求被上訴人賠償此3份圖
    說之逾期違約金，難認有據。　
　⑵上訴人雖抗辯：被上訴人未完成系爭公設項目，應扣除「設
    計發展階段」、「詳細設計圖說階段」就系爭公設之溢付設
    計報酬120萬4350元、「工程監理階段」就系爭公設之設計
    報酬43萬0125元云云。惟查，被上訴人依系爭契約受委任範
    圍為兩棟住宅用途之公共空間室內設計，嗣因上訴人於101
    年11月7日會議中決定將A棟變更為旅館用途，兩造就變更設
    計重新議價結果，被上訴人不負責系爭公設服務，但給予折
    扣而受委任處理旅館棟之建築設計及請領使照等項目，兩造
    因此簽訂第2次協議，已詳述如前。故兩造於簽訂第2次協議
    時，已合意被上訴人受委任範圍不包括系爭公設服務，而被
    上訴人在變更設計服務報酬價格上給予折扣。兩造既已達成
    變更設計及報酬之合意，被上訴人自無溢領服務費之情事，
    上訴人此部分抗辯亦非可取。
　⑶上訴人又抗辯：其於107年10月30日時催告被上訴人履行完成
    旅館棟之使用執照申請須配合事項，被上訴人未履行，依系
    爭契約第12條約定，應扣罰違約金124萬6200元云云，並提
    出該電子郵件為證（見原審卷第200頁）。惟被上訴人於107
    年7月2日終止契約為合法，其並無繼續履行請領旅館棟使用
    執照之義務，上訴人自不得以此為由，對被上訴人扣罰違約
    金。
　⑷上訴人再抗辯：兩造約定被上訴人應於101年12月31日前取得
    建照，然遲至102年12月3日始取得，遲延337日，依系爭契
    約第12條約定，其得扣罰違約金155萬元云云。惟查：
　①系爭契約約定系爭工程為住宅新建工程，嗣因上訴人考慮諸
    多變更設計方案，最後於101年11月7日始定調為1棟住宅、1
    棟旅館，甚且兩造於104年9月10日、105年8月始就變更設計
    部分簽訂第1次協議、第2次協議，就旅館棟變更設計部分另
    行約定服務報酬，均已詳述如前。則本件未能依系爭契約之
    預定進度表於101年12月31日取得建照，係因上訴人於簽約
    後變更設計所致，難認可歸責於被上訴人。又系爭契約第2.
    3條「方案規劃階段」2.3.1、2.3.6、第2.4條「50％設計發
    展階段」2.4.1、2.4.6、第2.5條「100％設計發展階段」2.5
    .1、2.5.6均約定被上訴人應於收到上訴人該等階段之書面
    確認後，始開始進行此階段設計工作，且需得到上訴人之書
    面確認後，始得進行下一階段工作（見原審卷第10-11頁）
    。據蕭博文原審陳述：上訴人需按階段簽認後才會進行下一
    階段，但業主簽認一旦再有變更的話，就會有變更設計的費
    用產生，本件上訴人並未有任何簽認，只有最後一次上訴人
    告知要在一個月內還是3個禮拜內把所有施工的圖畫完，時
    間其實是太短了，但被上訴人還是有答應盡量趕，依上訴人
    緊急程度配合出圖，只有那一次上訴人有這樣要求等語（見
    原審卷第160頁），上訴人不能證明其有就上開階段服務工
    作逐一書面確認，但被上訴人仍逾期履行下一階段工作之事
    實，自亦難認被上訴人有可歸責之逾期情形。
　②再查，上訴人雖於101年11月7日會議中決定A棟以「飯店」用
    途申請建照，預定於102年3月1日取得「飯店」設立許可，
    於102年5月1日掛建照，於102年11月10日取得建照（見本院
    前審卷二第81頁、卷一第51頁），被上訴人又於102年2月26
    日便函：「本公司僅能儘力朝6.15取得執照目標邁進」（見
    原審卷第110頁），此外，兩造並無明確約定以102年11月10
    日為取得建照之期限，則上開日期僅能認定雙方設定目標盡
    力達成。嗣上訴人於102年6月13日提出建築執照申請，經桃
    園縣政府於102年11月29日發函准予核發建造執照，上訴人
    於102年12月3日領照（經本院調取建照卷核閱明確），尚難
    認有可歸責於被上訴人之遲延情事，上訴人執此抗辯其得扣
    罰違約金云云，難認有據。　　　　
　㈢被上訴人請求上訴人給付系爭尾款，是否有理由？　
　⒈被上訴人依委任契約關係，請求系爭尾款：
　⑴按委任關係，因非可歸責於受任人之事由，於事務處理未完
    畢前已終止者，受任人得就其已處理之部分，請求報酬，民
    法第548條第2項定有明文。而系爭契約第8.7條亦有約定，
    被上訴人終止契約後，得請求依各工作階段結算酬金，另依
    系爭給付辦法第3條第6項約定，上訴人於取得使用執照且公
    共空間室內裝修工程完成，按實際使用執照總面積計算服務
    酬金並減扣前五期已付酬金後，付清尾款，再參系爭給付辦
    法第1條註2約定，上開使照總面積應指使照上總樓地板面積
    （見原審卷第17、31頁）。另第2次補充協議第2條作業費付
    款辦法第3項則約定：「完成建造執照變更程序，取得五大
    管線變更核准函提送甲方，請領本次變更設計費之20％」（
    見原審卷第28、36頁）。查，上訴人於106年6月22日完成建
    照第2次變更設計及五大管線變更核准，當時所附面積計算
    表等相關圖說係被上訴人所製作，嗣於106年6月12日申報住
    宅棟竣工，於107年1月11日申請使用執照，經桃園市政府建
    築管理處於107年1月23日核發住宅棟之部分使用執照，當時
    檢附之竣工圖為被上訴人所製作；而兩造契約終止後，上訴
    人於108年7月24日就旅館棟申報變更監造人，於翌日申報竣
    工，經桃園市政府建築管理處於109年11月24日核發旅館棟
    之部分使用執照，所附竣工圖為變更後之監造人所製作，並
    非被上訴人製作等情，經本院調取系爭工程之使用執照卷全
    卷核閱明確，亦有上訴人提出其另行委任第三人處理旅館棟
    後續竣工、簽證、送審及請照事務之協議書及切結書可稽（
    見本院卷第83-87頁）。則依上開約定，被上訴人於107年7
    月2日契約終止前，已符合住宅棟之尾款請款條件及系爭第2
    次協議之尾款請款條件，自得請求按住宅棟之使用執照總面
    積計算服務酬金減扣前5期已付酬金之尾款及系爭第2次協議
    約定之尾款。至於旅館棟部分，被上訴人於終止契約前，僅
    有提出請領系爭第5期款所應完成服務內容，而上訴人於終
    止契約後，另行委任第三人處理後續簽證、送審、竣工及請
    照等程序，已如前述，則被上訴人僅以蕭博文空泛所稱：被
    上訴人尚未就旅館棟申請使用執照，前面階段服務皆已完成
    等語（見原審卷第162-163頁），尚不能證明其有就旅館棟
    最後階段提供服務之事實，則其依上開約定或類推適用民法
    第101第1項規定視為清償期已屆至，而請求旅館棟部分之尾
    款，即難認可取。
　⑵查住宅棟、旅館棟之使用執照記載總樓地板面積分別為14283
    .2平方公尺、13048.83平方公尺，經本院調取使用執照全卷
    核閱明確。兩造不爭執系爭契約約定之尾款為310萬6525元
    ，然被上訴人僅得請求住宅棟之尾款，按兩棟面積比例計算
    應為162萬3411元【計算式：3,106,525×14283.2÷（14283.2
    ＋13048.83）＝1,623,411，元以下四捨五入】。又第2次協議
    之尾款為64萬元，為兩造所不爭（見不爭執事項㈤），則被
    上訴人依系爭給付辦法及第2次協議關於給付報酬之約定、
    民法第548條第2項規定，得請求上訴人給付尾款226萬3411
    元【計算式：1,623,411＋640,000＝2,263,411】。
　⒉被上訴人依債務不履行規定，請求旅館棟尾款之所失利益：
　　按損害賠償，除法律另有規定或契約另有訂定外，應以填補
    債權人所受損害及所失利益為限；依通常情形，或依已定之
    計劃、設備或其他特別情事，可得預期之利益，視為所失利
    益，民法第216條第1、2項定有明文。查被上訴人因可歸責
    於上訴人遲延給付第5期款之事由，終止系爭契約，其未能
    繼續完成辦理旅館棟之竣工、簽證送審及請照等事務，而無
    法取得旅館棟之尾款，應受有所失利益之損害。承上所述，
    按使用執照面積比例計算旅館棟之尾款為148萬3114元，再
    依「107年度營利事業各業所得額及同業利潤標準暨擴大書
    審純益率」專門設計業類別中之室內設計淨利率17％，堪認
    被上訴人按通常情形及已定計劃，倘若完成旅館棟最後階段
    服務，應可領取尾款而獲得利潤25萬2129元【計算式：1,48
    3,114×17％＝252,129，元以下四捨五入】。則被上訴人依民
    法第226條第1項、第231條第1項規定，請求上訴人賠償所失
    利益25萬2129元，應屬有據。至於逾此範圍之尾款，因被上
    訴人於契約終止後，即免予履行最後階段之竣工、簽證、送
    審、請照等服務，基於損益相抵原則，被上訴人自不得請求
    上訴人給付其並未履行服務部分之尾款。
　㈣按給付有確定期限者，債務人自期限屆滿時起，負遲延責任 
    。遲延之債務，以支付金錢為標的者，債權人得請求依法定
     利率計算之遲延利息；應付利息之債務，其利率未經約定
    ， 亦無法律可據者，週年利率為5％，民法第229條第1項、
    第233條第1項前段、第203條分別定有明文。查被上訴人於1
    06年11月間檢據請領第5期款310萬6525元，依系爭給付辦法
    第3條第7項約定，上訴人應於被上訴人請款後1個月內付款
    ，上訴人亦不爭執於106年11月收受被上訴人之請款申請（
    見原審卷第210頁），則被上訴人主張上訴人就310萬6525元
    應自106年12月1日起負遲延責任為可取。另就住宅棟之尾款
    、第2次協議之尾款合計226萬3411元及旅館棟之所失利益25
    萬2129元部分，經被上訴人提起本件訴訟請求，以起訴狀繕
    本送達為催告，而上訴人未為給付，則依民法第229條第2項
    規定，上訴人應自起訴狀繕本送達翌日即107年11月20日起
    負遲延責任（見原審卷第76頁之送達證書）。故被上訴人請
    求上訴人給付310萬6525元自106年12月1日起加計法定遲延
    利息，另251萬5540元自107年11月20日起加計法定遲延利息
    ，應屬有據。 　　
六、綜上所述，被上訴人依系爭契約及第2次協議關於給付報酬
    之約定、民法第548條第2項、第226條第1項、第231條第1項
    規定，請求上訴人給付系爭第5期款、住宅棟及第2次協議之
    尾款、旅館棟未完成之所失利益合計562萬2065元【計算式
    ：3,106,525＋2,263,411＋252,129＝5,622,065】，及其中310
    萬6525元自106年12月1日起、另251萬5540元自107年11月20
    日起，均至清償日止，按週年利率5％計算之利息，核屬正當
    ，應予准許，被上訴人逾此範圍之請求，則屬無據，不應准
    許。從而原審就超過上開應准許部分之3萬8468元【計算式
    ：5,660,533－5,622,065＝38,468】為上訴人敗訴之判決，尚
    有未洽，上訴論旨指摘原判決此部分不當，求予廢棄改判，
    為有理由。至原審就其餘應准許部分（即562萬2065元本息
    部分）所為上訴人敗訴之判決及就不應准許部分（即超過56
    2萬2065元本息部分）所為被上訴人敗訴之判決，則無不合
    ，兩造仍執陳詞各自指摘原判決各該部分不當，求予廢棄改
    判，均無理由。
七、本件事證已臻明確，兩造其餘之攻擊或防禦方法及所用之證
    據，經本院斟酌後，認為均不足以影響本判決之結果，爰不
    逐一論列，附此敘明。
八、據上論結，本件上訴為一部有理由、一部無理由，附帶上訴
    為無理由，依民事訴訟法第450條、第449條第1項、第78條
    、第79條，判決如主文。
中　　華　　民　　國　　111 　年　　11　　月　　23　　日
                  民事第十二庭
                        審判長法  官  陳婷玉   
                              法  官  毛彥程
                              法  官  林晏如
正本係照原本作成。
如不服本判決，應於收受送達後20日內向本院提出上訴書狀，其
未表明上訴理由者，應於提出上訴後20日內向本院補提理由書狀
（均須按他造當事人之人數附繕本）上訴時應提出委任律師或具
有律師資格之人之委任狀；委任有律師資格者，另應附具律師資
格證書及釋明委任人與受任人有民事訴訟法第466 條之1第1項但
書或第2項所定關係之釋明文書影本。
中　　華　　民　　國　　111 　年　　11　　月　　23　　日

                              書記官  簡維萍